最高法院民事判決　　　　　　　　　 111年度台上字第1755號
上　訴　人　莊鍾梅樹即高雄市私立大順老人長期照顧中心（養
　　　　　　護型，下稱大順長照）　　
訴訟代理人　范 仲 良律師
上　訴　人　高雄市政府社會局（下稱社會局）
 
法定代理人　謝 琍 琍
被 上訴 人　柯李川玉
訴訟代理人　李 宏 文律師
上列當事人間請求確認債權存在事件，上訴人對於中華民國 111
年3月9日臺灣高等法院高雄分院第二審判決（110年度上字第245
號），提起上訴，本院判決如下：
    主  文
上訴駁回。
第三審訴訟費用由上訴人大順長照負擔。
    理  由
一、按原告主張他人間之法律關係存在，而有即受確認判決之法
    律上利益，於該法律關係之雙方當事人均否認時，應以該雙
    方當事人為共同被告，提起確認之訴，始能解決紛爭，而其
    訴訟標的對於共同訴訟之被告，即屬須合一確定。本件被上
    訴人訴請確認上訴人大順長照對上訴人社會局之老人、身障
    者照護服務費用（下稱照護補助款）、安置費用（下稱緊急
    安置款，與照護補助款合稱系爭補助款）之債權存在，上訴
    人則均予否認，依上開說明，訴訟標的對於其等必須合一確
    定。大順長照就原審關其敗訴部分判決提起上訴，其效力應
    及於同造之社會局，爰併列為上訴人，合先敘明。
二、被上訴人起訴主張：
  ㈠大順長照為莊鍾梅樹獨資設立，莊鍾梅樹前向伊借貸款項而
    未清償，簽發第一審判決附表所示，面額共新台幣（下同）
    380萬8,000元之本票（下稱系爭本票），分期清償借款。詎
    系爭本票經屆期提示均未獲付款，經伊據以取得第一審法院
    109 年度司票字第3692號本票裁定為執行名義（下稱系爭執
    行名義）。
  ㈡大順長照依其與社會局成立之長期照顧服務契約，對社會局
    有系爭補助款之債權。伊執系爭執行名義就該債權聲請強制
    執行，經執行法院於民國109 年10月23日核發執行命令（下
    稱系爭扣押命令）准予扣押。社會局竟以系爭補助款係核給
    老人、身障者之照護服務及緊急安置費用，並非大順長照對
    社會局之債權為由，聲明異議。然縱社會局係代受照護者將
    系爭補助款給付大順長照，亦屬民法第269條第1項之第三人
    利益契約，大順長照就該補助款，對社會局有直接請求給付
    權利存在。爰依強制執行法第120條第2項規定提起訴訟，求
    為確認大順長照對社會局有380萬8,000元之補助款債權存在
    （未繫屬本院者，不另贅述）。
三、上訴人辯以：
  ㈠老人或身障者之照護或緊急安置費用，為受照護者之權利，
    系爭補助款債權係存於社會局與受照護者間，大順長照於提
    供照護服務後，經社會局審核撥付補助款，係用以直接抵銷
    或抵充受照護者應支付之照護費用，此為公法上補助關係；
    大順長照非該補助款之權利人，對社會局無系爭補助款債權
    存在。
  ㈡依強制執行法第19條第1項、第122條第1 項、社會救助法第
    44條、老人福利法第12條之1 規定，系爭補助款不得為強制
    執行標的。
四、原審廢棄第一審所為駁回被上訴人請求確認大順長照對社會
    局有339萬6,630元照護補助款債權存在之訴之判決，改判該
    債權存在；另維持第一審所為確認大順長照對社會局有41萬
    1,370 元緊急安置款債權存在之判決，駁回大順長照之上訴
    。理由如下：
  ㈠觀諸老人福利法第3條第1項、第15條規定；失能老人接受長
    期照顧服務補助辦法第2條第1項、第3條第1項第4款、第7條
    規定；高雄市政府社會局辦理低收入戶及中低收入失能老人
    養護服務補助計畫（下稱失能老人補助計畫）第2條、第9條
    、第11條規定；身心障礙者權益保障法第2條第1項、第71條
    第1項第2款、第2 項規定；高雄市政府社會局辦理身心障礙
    者日間照顧及住宿式照顧費用補助審核作業要點（下稱作業
    要點）第2點、第4點、第11點第1 項規定（下合稱系爭補助
    規定），可知社會局核發補助款之對象，均係符合前揭規定
    所指之老人或身障者，而非照護機構，是系爭補助款之補助
    法律關係，係存在於社會局與入住大順長照之老人或身障者
    。
  ㈡惟依失能老人補助計畫第9條第1項、作業要點第4 點、第11
    點第1 項規定，社會局與大順長照簽訂之低收入戶及中低收
    入失能老人養護服務補助合約（下稱補助合約）第5 條約定
    ，上訴人之陳述，補助申請書、補助申請表、大順長照養護
    定型化契約、領款收據、補助申領清冊、複查結果清冊等件
    ，參互以察，可見大順長照對符合補助資格之老人或身障者
    提供照護服務後，得於次月檢具請領清冊直接向社會局請領
    補助款，經社會局審定後，逕將補助款撥付大順長照，而無
    由老人或身障者直接向社會局請領補助款之餘地，堪認大順
    長照有直接請求社會局給付系爭補助款之權利。又社會局「
    是否」給予申請者（老人或身障者）補助款，屬公權力行為
    ，與該局核定給予補助款後，「如何」履行給付補助款，屬
    私經濟行為，乃前後不同階段之行為。社會局核撥系爭補助
    款予大順長照之履行補助行為，對系爭補助款之補助關係乃
    存於社會局與老人或身障者間之認定，要無影響。
  ㈢稽諸100年6月29日增訂之強制執行法第122條第1項規定立法
    理由，係為保障債務人對其依法得領取社會福利津貼或補助
    款之給付請求權得以實現，是所指債務人應以具得請領社會
    福利津貼或補助款資格及條件之人為限。大順長照非前揭補
    助計畫或作業要點所定得請領補助款之人，僅係在對老人或
    身障者已提供照護服務後，始向社會局請領已給付勞務之對
    價即系爭補助款，非強制執行法第122條第1項、社會救助法
    第44條、老人福利法第12條之1 所規範之債務人，故大順長
    照對社會局得請領已核定之補助款，自得為強制執行之標的
    。
  ㈣參以老人福利法第41條第1項、第3項、第4項、第42條第1項
    、第3 項規定，可知老人因遭受照護義務者不當對待或無人
    扶養而陷於急難危險者，主管機關依法有採取保護措施，予
    以保護安置之責，並可委託合格機構辦理緊急短期安置服務
    ，足見主管機關與安置機關存有緊急安置內容之契約關係。
    又依大順長照與社會局簽訂之「高雄市政府社會局委託辦理
    老人保護個案緊急短期安置服務合約書」（下稱緊急安置契
    約）第6 條約定內容，社會局陳述，堪認大順長照依緊急安
    置契約得逕向社會局請求給付緊急安置款。
  ㈤大順長照為獨資商號，負責人為莊鍾梅樹；莊鍾梅樹前向被
    上訴人借貸380萬8,000元，並簽發同額之系爭本票以為清償
    ，惟屆期未清償，被上訴人取得系爭執行名義後，經執行法
    院核發系爭扣押命令，准予於借款範圍內扣押系爭補助款債
    權，經社會局聲明異議；社會局核定尚未給付予大順長照之
    補助款合計為 446萬3,350元（其中41萬1,370元為緊急安置
    款），為兩造所不爭執。從而，被上訴人請求確認莊鍾梅樹
    對社會局有380萬8,000元之系爭補助款債權存在，為有理由
    ，應予准許。
五、本院之判斷：
  ㈠人民之財產權，除為防止妨礙他人自由、避免緊急危難、維
    持社會秩序，或增進公共利益所必要者外，不得以法律限制
    之，此觀憲法第15條、第23條規定自明。又立法者基於憲法
    保障特定對象之意旨，或社會政策之考量，於合於比例原則
    之限制範圍內，得以法律規範禁止執行特定債務人之財產（
    司法院大法官釋字第596 號理由書）。據此，限制債務人某
    特定財產為債權人之強制執行標的（即劃分非責任財產範圍
    ），涉及債權人或債務人之財產權保障順位權衡與選擇，應
    以法律明定之，俾合於比例原則之限制要求。而債務人之財
    產為債權人之總擔保，如債務人不清償債務時，除法律有不
    得扣押之特別規定或執行標的不適於執行者外，均得為強制
    執行之標的。故債權人之債權（財產權）保障，除法律別有
    規定外，應優先於債務人之財產權保護。
  ㈡依老人福利法、社會救助法請領各項現金給付或補助之權利
    ，不得扣押、讓與或供擔保；債務人依法領取之社會福利津
    貼、社會救助或補助，不得為強制執行。老人福利法第12條
    之1、社會救助法第44條、強制執行法第122條第1 項分別定
    有明文。上開規定，乃立法者基於照護社會弱勢族群，俾維
    持其基本生活，所設債權人就債務人（即受照護者）該特定
    財產強制執行之限制，自不及於非該債務人之財產。
  ㈢甲方（即社會局）依民眾申請之養護床位，以公文書通知交
    由乙方（即大順長照）辦理安置補助相關等事宜；有關受照
    顧者所需之公費安置補助額度經費，甲方於合約有效期間，
    按甲方當年度失能老人補助計畫所列補助額度撥付，專供受
    照顧者養護之需，不得移作他用；乙方每個月按符合補助人
    數及收費標準繕具印領清冊，函請甲方撥款，此觀補助合約
    第2條、第3條、第5 條前段約定自明。基此而論，該合約乃
    社會局與大順長照所訂立之行政契約，委由大順長照提供長
    照養護服務，以落實系爭補助規定對失能老人提供長照養護
    之宗旨，雖按月將照護補助款撥付予大順長照，惟限定該款
    項專供各該老人及身障者養護之需，以達該行政契約之目的
    。且所撥付之數額既以該失能老人補助額度為限，大順長照
    須造具受照護老人之清冊，以利社會局覈實撥款。故社會局
    依補助合約按月所撥付大順長照之照護補助款，雖一方面經
    由該撥款以履行系爭補助規定對失能老人之公法上給付義務
    ，惟於大順長照依補助合約提供服務後，其性質已非各該失
    能老人向社會局請領之社會補助，而係大順長照依補助合約
    對社會局之債權，僅藉由補助合約專款專用之約定，使該撥
    付之照護補助款，可用以扣抵各該失能老人應支付予大順長
    照之照護服務費用，而達系爭補助規定，給付社會補助款予
    失能老人之相同目的。是依上開規定及說明意旨，該照護補
    助款自非不得強制執行之標的。
  ㈣原審本於取捨證據、認定事實、解釋契約、適用法律之職權
    行使，以上開理由，合法認定大順長照對社會局有380萬8,0
    00元之系爭補助款債權存在，該債權非屬經安置老人之社會
    補助款，且可為強制執行之標的。從而，被上訴人本於其為
    大順長照負責人莊鍾梅樹債權人身分，確認系爭補助款債權
    存在，為有理由，應予准許等情，經核於法並無違誤。又原
    審已敘明其認定系爭補助款債權性質之理由，並說明上訴人
    所辯各節不足採之緣由，自無不備理由或理由矛盾之情。另
    社會局已核定尚未給付予大順長照之補助款合計為446萬3,3
    50元，既為兩造所不爭執，則原審據以認定大順長照對社會
    局有380萬8,000元系爭補助款債權存在，與補助合約期間為
    何無涉，上訴人就此指摘原判決不備理由，亦屬無據。上訴
    論旨，指摘原判決違背法令，求予廢棄，並無理由。
六、據上論結，本件上訴為無理由。依民事訴訟法第481條、第4
    49條第1項、第78條、第85條第3項，判決如主文。
中    華    民    國   111    年    8     月    10    日
                      最高法院民事第三庭
                          審判長法官  沈  方  維  
                                法官  鍾  任  賜  
                                法官  張  競  文  
                                法官  陳  麗  芬  
                                法官  方  彬  彬  
本件正本證明與原本無異
                                      書  記  官
中    華    民    國   111    年    8     月    24    日